【裁判字號】    97,保險簡上,5
【裁判日期】    980902
【裁判案由】    給付保險金
【裁判全文】
臺灣彰化地方法院民事判決           97年度保險簡上字第5號
上  訴  人  乙○○
被 上 訴人  林秀鳳
            富邦人壽保險股份有限公司（即美商安泰人壽保險
            股份有限公司）
法定代理人  丁○○
訴訟代理人  甲○○
            丙○○
上列上列當事人間請求給付保險金事件，上訴人對於中華民國97
年7 月10日本院員林簡易庭97年度員保險簡字第1 號第一審判決
提起上訴，本院於98年8 月19日言詞辯論終結，判決如下：
    主  文
上訴駁回。
第二審訴訟費用由上訴人負擔。
    事實及理由
一、上訴人於原審起訴主張稱：其就被上訴人林秀鳳之刑事案件
    已申請再議，在未滿二年向被上訴人美商安泰人壽股份有限
    公司（下稱安泰公司）寄上存證信函，案件還在審理請調閱
    所有資料，怕影響民事理賠所以起訴，其有兩份保單分別為
    喬治亞宏福終身壽險甲型 (下稱系爭壽險契約甲型)及 喬治
    亞宏福終身壽險乙型 (下稱系爭壽險契約乙型)同 時生效，
    有三年還本新台幣（下同）5 萬元、五年還本5 萬元、六年
    還本5 萬元，合計應為15萬元，然被上訴人安泰公司僅付32
    , 202 元（含第三年14,693元、第五年1,244 元、第六年16
    ,365 元） ，第三年貸款繳保費年金5 萬元扣掉貸款還領公
    司年金14,693元，表示貸款已清償，第五年現金52,000元交
    給被上訴人林秀鳳未繳公司，變成在公司貸款繳保費，事過
    二年在第七年即93年9 月9 日才得知，到底整年貸款多少，
    為何還要第六年的還本5 萬元還要扣掉3 萬多元，請幫上訴
    人詳察，被上訴人林秀鳳於94年間有以電話說要以15萬元和
    解，但偵查庭時卻委由律師出庭沒有與上訴人和解，被上訴
    人安泰公司要給上訴人的支票都沒有拿到，上訴人有以支票
    及現金繳交保費，偵查中沒有查清楚，沒有讓上訴人有辯解
    機會，上訴人有交錢給被上訴人林秀鳳卻沒有幫上訴人保防
    癌險，被上訴人應給付上訴人還本15萬元及因此所受精神上
    損失5 萬元，聲明求為判決被上訴人應給付上訴人20萬元等
    語，於上訴審時訴之聲明擴張為被上訴人等應連帶給付上訴
    人30萬元，除原審請求之20萬元外，加上請求防癌險2 萬5
    千元及律師費1 萬2 千元外，另請求增加精神慰撫金6 萬3
    千元，並補稱對被上訴人美商安泰公司係本於契約及不當得
    利之法律關係，對被上訴人林秀鳳係依侵權行為損害賠償之
    法律關係為請求。
二、被上訴人均不同意為訴之追加外，
(一)被上訴人安泰公司於原審答辯則聲明求為判決駁回上訴人之
    訴，如受不利之判決，願供擔保免為假執行，並以：上訴人
    以自己為要保人，以訴外人吳晉宏為被保險人，向被上訴人
    安泰公司投保系爭壽險契約甲型及系爭壽險契約乙型，保險
    金額均為50萬元，甲型每屆滿三年、乙型每屆滿五年時，均
    按保險金額百分之十給付生存保險金，甲型於90年8 月22日
    屆滿3 年，93年8 月22日屆滿6 年本應分別給付5 萬元，但
    依壽險契約第17條：「本公司給付各項保險金…，如要保人
    有欠繳保費…或保險單借款未還清者，本公司得先抵償上述
    欠款及扣除其應付利息後給付」規定，甲型部分扣除上訴人
    欠繳保險單借款本金及利息後，業已分別給付上訴人14,693
    元、16,365元生存保險金，乙型於92年8 月22日滿5 年本應
    給付5 萬元，依上開規定扣除上訴人欠繳保險單借款本金及
    利息後，業已給付上訴人1,244 元。退步言之，依保險法第
    65條規定，上訴人之請求已罹於2 年之消滅時效，又上訴人
    應說明請求生存保險金30萬元之請求權基礎及計算方式為何
    等語置辯。
(二)被上訴人林秀鳳則以：業務員之職權僅於轉送要保文件，透
    過公司派駐營業處之行政專員收受文件轉由公司內勤單位處
    理審核及確認，給付之保險金均由公司內勤單位直接匯入客
    戶帳戶，匯款並非伊職權則如何侵占，且上訴人所提刑事告
    訴經為不起訴處分（94年度偵字第4303號、96年度偵字第10
    756 號、97年度上聲議字第75號），資金流向已在偵查中查
    過，足證伊並未造成上訴人損害，請法院明鑑還伊清白等語
    置辯。
三、原審判決上訴人之請求全部敗訴，命訴訟費用由上訴人負擔
    。上訴人不服提起上訴，請求(1)、廢棄原判決。(2)、被上訴
    人應連帶給付上訴人30萬元(3)、訴訟費用由被上訴人連帶負
    擔。被上訴人則聲明(1)、請求駁回上訴。(2)、第2 審訴訟費
    用由上訴人負擔。(3)、如受不利判決願供擔保請求宣告免為
    假執行。
四、兩造不爭執事項：
(一)上訴人向被上訴人安泰公司投保系爭壽險契約甲型及系爭壽
    險契約乙型。
(二)被上訴人安泰公司對於系爭壽險契約甲型及系爭壽險契約乙
    型於保單期滿間分別屆滿3 年、6 年、5 年後，除扣除上訴
    人欠繳保險單借款本金及利息期間屆滿後，已先後給付生存
    保險金1,244 元、14,693元、16,365元予上訴人，共計32,2
    02元。
(三)借款日89年9 月25日之2 筆保單借款，金額各係8,300 元，
    上訴人確有收受支票2 紙。
五、兩造爭執事項：
(一)上訴人得否於本院審理時另向被上訴人請求不當得利及律師
    費？
(二)上訴人得否依侵權行為、不當得利及精神慰撫金規定請求被
    上訴人連帶賠償30萬元？
(三)上訴人有申請附加防癌險，被上訴人林秀鳳是否有附加於保
    單中？
(四)上訴人否認簽立借款日期89年10月6 日、90年3 月15日之保
    單借款、91年9 月20日、92年3 月28日保單質押借據等5筆
    借款，是否被上訴人林秀鳳未經上訴人授權代辦質借？
六、本院之判斷：
(一)、上訴人於原審依契約及侵權行為損害賠償之法律關係向被上
    訴人為請求，上訴後經被上訴人安泰公司為時效抗辯後，追
    加不當得利之法律關係，被訴人不同意為訴之追加：惟按訴
    之變更或追加，非經他造同意，不得為之。但第255 條第1
    項第2 款至第6 款情形，不在此限。此為民事訴訟法第446
    條第1 項所規定。民事訴訟法第255 條第1 項規定「訴狀送
    達後，原告不得將原訴變更或追加他訴，但有第2 款規定即
    請求之基礎事實同一者，不在此限」，按所謂請求之基礎事
    實同一，係指變更或追加之訴與原訴主要爭點有共同性，各
    請求利益之主張在社會生活上可認為同一或關聯，而就原請
    求之訴訟及證據資料，於審理繼續進行在相當程度內具有同
    一性或一體性，得期待於後請求之審理予以利用，俾先後兩
    請求在同一程度得加以解決，避免重複審理，進而為統一解
    決紛爭，又不當得利返還請求權與損害賠償請求權，法律上
    之性質雖有未同，但二者訴訟上所據之事實如屬同一，則原
    告起訴時雖係基於侵權行為之法律關係，然在訴訟進行中於
    他造為時效之抗辯後，亦不妨再基於不當得利之請求權而為
    主張（見56度台上字第3064號判例），揆諸上開說明，上訴
    人請求返還不當得利部分之訴訟追加，即應予准許。
(二)、關於律師費部分：按第三審律師之酬金，為訴訟費用之一部
    ，並應限定其最高額。民事訴訟法第466 條之3 第1 項定有
    明文。依上開規定，第三審律師酬金，固為訴訟費用之一部
    ，惟民事訴訟法上之「訴訟費用」，係專指形式意義之訴訟
    費用而言，亦即限於在訴訟上為伸張或防衛權利所必要之費
    用。從而律師受委任為第三審訴訟代理人，須於第三審訴訟
    程序中，有代當事人為聲請或聲明、主張或陳述等訴訟行為
    時，其所受酬金於必要範圍內，始得列為訴訟費用之一部。
    是本件非第三審，並不強制律師代理，且本件上訴人雖委任
    律師寫訴狀支出1 萬2 千元，有其提出之收據為證，因不合
    於上開規定，上訴人請求律師費，於法不合，不應准予。
(三)、 次審酌上訴人依侵權行為之法律關係請求被上訴人林秀鳳
     請求賠償損害及支付慰撫金，及依契約或不當得利法律關
     係向被上訴人安泰公司為本件請求是否有理由，分別論述
     如下：
、按數人負同一債務，明示對於債權人各負全部給付之責任者
    ，為連帶債務。無前項之明示時，連帶債務之成立，以法律
    有規定者為限。民法第272 條定有明文，上訴人依保險契約
    及不當得利法則請求被上訴人安泰公司，依侵權損害賠償權
    請求被上訴人林秀鳳給付上開金額，依其主張之法律關係，
    自不生連帶給付之問題，先以敘明。
、就請求賠償附加防癌險所繳交之2 萬5 千元的部分，上訴人
    雖提出註記有「第一年保費，87年12月14日此支票林領走，
    第一年上半年支票，追加防癌險5 單位，錢拿走但未幫伊投
    保防癌」之支票為證，而請求被上訴人林秀鳳應賠償損害上
    開金額，被上訴人林秀鳳則於98年5 月19日提出之答辯狀辯
    稱：防癌險是第二年即88年8 月26日附加的，且只附加於第
    1 張保單中，該變更契約書並經上訴人及其子簽名，又第1
    張保單附加防癌險後保費由20,870元，加上防癌險1,970 元
    後，為22,840元，另有第2 張保單29,250元，合計為52,090
    元，係上訴人開具52,000元支票，有被上訴人林秀鳳繳交公
    司之證明，並據提出之美商喬治亞人壽股份有限公司台灣分
    公司之送金單及保險契約內容變更申請書及為證（見被證7
    ），堪信被上訴人林秀鳳之辯解可採，是被上訴人林秀鳳並
    非如上訴人所言，收受保險費後未替上訴人投保附加防癌險
    ，上訴人主張被上訴人侵占之事實即屬有誤，其請求被上訴
    人等償還所繳房癌保金2 萬5 千元即於法無據，自不應准許
    。
、另上訴人否認簽立借款日期89年10月6 日、90年3 月15日之
    保單借款、91年9 月20日、92年3 月28日保單質押借據等5
    筆借款，就此部分須探究者為，是否被上訴人林秀鳳未經上
    訴人授權代辦保單質借或被上訴人安泰公司未給付生存年金
    ，致上訴人受有損害？又被上訴人所為請領生存保險金之時
    效抗辯法是否有理由，上訴人另依不當得利向被上訴人安泰
    公司為請求是否有理由，經查：按代理人於代理權限內，以
    本人名義所為之意思表示，直接對本人發生效力。代理權係
    以法律行為授與者，其授與應向代理人或向代理人對之為代
    理行為之第三人，以意思表示為之。民法第167 條所定代理
    權之授與，因本人之意思表示而生效力，無須一定之方式，
    縱代理行為依法應以書面為之，而授與此種行為之代理權仍
    不必用書面。（見最高法院44臺上1290號判例）。上訴人雖
    於97年9 月11日準備程序時稱：除89年2 筆貸款外，其餘7
    筆並未簽名貸款繳保費。惟查，上訴人於台灣彰化地方法院
    檢察署93年他字第1778號偽造文書案件訊問時曾稱：第3 年
    沒有繳錢，直接叫被上訴人林秀鳳幫伊用貸款繳保費……，
    其中90年2 張是伊簽名，89年3 張不是伊簽名，但當時有請
    被上訴人林秀鳳幫伊辦理，所以委託被上訴人林秀鳳幫伊辦
    好等語（見上開案件偵查卷宗第149 、150 頁），且按上開
    規定及判例可認89年及90年共5 份保單借款申請書係被上訴
    人林秀鳳受上訴人授權代為辦理經並委請被上訴人代為簽名
    同意辦理，則上訴人自不能推諉不知有辦理保單貸款，綜上
    所述，上訴人授權被上訴人林秀鳳代辦或是自行簽名同意之
    保單借款即有5 份為89年至90年之保單借款，上訴人稱不知
    有保單借款等語，尚不足採信。
、次按兩造所訂壽險契第17條約定：「本公司給付各項保險金
    、解約金、或返還保單價值準備金時，如果要保人有欠繳保
    費（包括經本公司墊繳的保險費）或保險單借款未還清者，
    本公司得先抵償上述欠款即扣除期應付利息後給付。」，上
    訴人主張其餘4 份保單借款即91年、92年保單貸款係遭被上
    訴人林秀鳳冒貸，及其應獲得之生存保險年金、利息遭被上
    訴人林秀鳳冒領，該部分為被上訴人林秀鳳所否認，並提出
    保單質押借據申請書及保單貸款審查表為證，且辯稱申請核
    准後，公司會寄發保單借款交易完成通知書給上訴人等語，
    經本院職權調調閱台灣彰化地方法院檢察署94年度偵字第43
    03號侵占等案件偵查卷宗查核結果，被上訴人安泰公司確於
    90年4 月1 日起，於保單完成交易借款後，即會郵寄保單借
    款交易完成通知函至要保人住所（見上開卷宗第3 、4 頁）
    ，核與被上訴人林秀鳳辯解相符，又台灣彰化地方法院檢察
    署93年度他字第1778號偽造文書等案件於93年12月28日偵查
    時，上訴人稱雖未即時收受申請書副本，經被上訴人林秀鳳
    說明係因公司內部作業方式變更，被上訴人林秀鳳誤以為公
    司逕寄上訴人，後經上訴人通知後才回公司找出文件寄給上
    訴人，致上訴人始於93年9 月9 日收受申請書副本，亦有上
    開偵察卷第50頁可考，是被上訴人林秀鳳所稱即堪採信。
、再查被上訴人安泰公司辯稱保單質押借款繳交續期保險費申
    請核准完成後，確有將保單借款交易完成通知書寄給要保人
    即上訴人，縱上訴人稱未收到保單借款交易完成通知書，然
    而93年9 月9 日被上訴人林秀鳳寄上申請書副本予上訴人，
    何以上訴人並未於收受申請書副本當時即提出異議，竟遲至
    96 年 方提起訴訟，已違常理，反之，上訴人稱曾以現金或
    支票繳納保費，理應會收受被上訴人安泰公司寄發之送金單
    ，何以被上訴人安泰公司請求上訴人提出送金單時，上訴人
    無法法舉證以實其說，益證上訴人確有同意被上訴人以保單
    質借現金代繳保費，使保險契約不因欠繳保費而失效，又上
    訴人以被上訴人林秀鳳有偽造、侵占之行為先後由台灣彰化
    地方法院檢察署檢察官偵查結果而為不起訴處分，亦經本院
    調閱該署94年度偵字第4303號、95年度續偵字第104 號、96
    年度偵字第10756 號、96年度偵緝字第304 號、96年度聲議
    字第290 號等偵查卷宗查明無誤，復台灣彰化地方法院檢察
    署檢察官不起訴處分書（94年度偵字第4303號、96年度偵緝
    字第304 號、偵字第10756 號）可稽，雖上訴人聲請再議，
    然台灣高等法院台中分院檢察署亦已駁回在案，有該署97年
    度上聲議字第75號處分書在卷可憑，可認被上訴人林秀鳳並
    未如上訴人所述有偽造及侵占之行為。
七、綜上，被上訴人安泰公司係依約扣除上訴人質借保費之欠款
    後給付剩餘之生存年金保險金，詳見原審判決附表，其已依
    債之本旨為給付，上訴人依契約或不當得利之法律關係為請
    求即為無理由，另上訴人依侵權行為損害賠償法則請求被上
    訴人林秀鳳請求損害賠償及相關慰撫金之給付，因未能證明
    侵權之事實亦為無理由。原審因而判決駁回上訴人之請求，
    核無違誤，上訴人仍執陳詞指摘原判決不當，求為廢棄，為
    無理由，應駁回其上訴。
八、本件事證已臻明確，兩造其餘之攻擊或防禦方法及事證，經
    本院詳加審酌後，核與本件判決結果不生影嚮，爰不逐一論
    述。
九、據上論結，本件上訴為無理由，依民事訴訟法第436 條之1
    第3 項、第449 條第1 項、第78條，判決如主文。
中    華    民    國    98    年    9     月    2     日
                 民事第二庭     審判長法  官  邱月嬌
                                      法  官  洪榮謙
                                      法  官  李言孫
以上正本係照原本作成。
本判決不得上訴。
中    華    民    國    98    年    9     月    2     日
                                      書記官  施惠


司法院資訊處製作；財團法人民間司法改革基金會備份。
